臺灣臺北地方法院民事判決　　　　　　　95年度訴字第6570號
原　　　告　乙○○
訴訟代理人　陳鄭權律師
複代理人　　黃勃叡律師
被　　　告　甲○○
訴訟代理人　游淑惠律師
被　　　告　丙○○
上列當事人間請求返還借款事件，本院於九十六年七月十九日言
詞辯論終結，判決如下：
    主  文
被告應連帶給付原告新台幣壹佰貳拾萬元及自民國九十五年八月
二十二日起至清償日止，按年息百分之五計算之利息。
訴訟費用由被告連帶負擔。
本判決於原告以新台幣肆拾萬元為被告供擔保後，得假執行。但
被告如以新台幣壹佰貳拾萬元或同面額之臺灣銀行可轉讓定存單
為原告預供擔保後，得免為假執行。
    事實及理由
甲、程序方面
    按訴狀送達後，原告不得將原訴變更或追加他訴。但有下列
    各款情形之一者，不在此限：二請求之基礎事實同一者。三
    擴張或減縮應受判決事項之聲明者。七不甚礙被告之防禦及
    訴訟之終結者。民事訴訟法第255條第2、3、7款定有明文。
    本件原告起訴時僅列甲○○為被告，嗣於民國（下同）95年
    7月28日追加連帶保證人丙○○為被告，又原告起訴聲明為
    ：「被告應給付原告新台幣（下同）200萬元，並自74年8月
    22日起至清償日止，按年息百分之5計算之利息」，嗣於96
    年4月17日變更聲明為：「被告應連帶給付原告120萬元，及
    自95年8月22日起至清償日止，按年息百分之5計算之利息」
    ，核其訴之變更追加與上開規定相符，應予准許，核先敘明
    。
乙、實體方面
一、原告起訴主張：72年間被告甲○○因經營餐廳向原告大量進
    貨大同廚具，因其無多大資金，故乃向原告要求分期給付，
    後經原告與被告會算之結果，被告甲○○共積欠原告120萬
    元之貨款，然因被告甲○○實無資力返還，乃要求原告再借
    款80萬元供其周轉，否則一旦餐廳倒閉，原告亦無法取得任
    何貨款，故原告迫於事實現況，只好再允諾被告甲○○之要
    求，再借貸與被告80萬元，並與被告簽立系爭借款契約，言
    明將120萬元之貨款轉換為120萬元之借款加上80萬元之借款
    ，共200萬元之借款，並設定系爭200萬元之最高限額抵押權
    ，依民法第474條第2項規定已成立消費借貸契約。又上開借
    款被告已於83年間分別償還30萬元及50萬元，消滅時效已中
    斷，且原告曾多次向被告甲○○請求返還債務，被告甲○○
    一再表示現無能力償還請求原告能緩期清償，有證人鄭在勇
    、倪林碧玉可證，是以本件債務之消滅時效已因被告甲○○
    之承認而中斷，被告甲○○自應償還尚欠的120萬元。又被
    告丙○○為連帶保證人，依民法第272條第1項自應負連帶保
    證之責。爰依據消費借貸及連帶保證關係訴請被告連帶給付
    ，並聲明：(一)如主文第一項所示；(二)願供擔保，請准宣告假
    執行。
二、被告則均以下列等語置辯：
    (一)原告自72年起陸續出貨予與被告，為擔保未收取之近200
      萬元貨款債權，雙方約定設定最高限額200萬元之抵押權
      ，此亦為商業上之慣行。嗣被告因經營不善，積欠原告一
      百多萬元之貨款，雙方於74年間會算貨款時，貨款金額將
      近200萬元，原告遂要求被告補簽一張200萬元「借據？」
      及同額本票供其收執，被告並無將貨款轉成借款之意，而
      系爭200萬元貨款之消滅時效為2年，故原告之請求早已罹
      於時效消滅。又原告臨訟時聲稱被告積欠貨款120萬元並
      向其借貸80萬元云云，然被告以經營不善積欠貨款，原告
      豈有再借貸80萬元之理？實則結算時積欠之貨款將近200
      萬元，原告為湊足200萬元，並同時簽發一張面額12,500
      元之本票（證三）交由被告收執，雙方言明俟被告返還
      200萬元時，可扣除上開12,500元之金額，倘若原告所稱
      被告積欠貨款120萬元，伊並出借80萬元湊足200萬元屬實
      ，則伊大可於借款時，出借787,500元即可，何需另行簽
      發一張本票，多生勞費；又原告所簽發12,500元之本票票
      號為CH025287，該「借據？」上所載200萬元本票之票號
      則為CH025288，僅差一號，足證二張本票發票時間相同，
      皆為民國74年間，進一步證明被告所述該「借據？」係雙
      方會算貨款後所簽發之說法為真。至於證人鄭在勇、倪林
      碧玉之證詞與原告所言不符，況且僅有原告向被告催討欠
      款，並無被告承認欠款情事，故並無時效中斷之事由存在
      。
    (二)又本件貨款被告早已全部還清，其中最後二筆為81年5 月
      25日還40萬元，82年1月5日還50萬元，業經原告親筆簽收
      在案，由清償明細可知被告返還之金額遠超過200萬元，
      此亦為20多年來原告未向被告請求返還貨款之原因。
    (三)鈞院審理後，縱認本件請求權時效未中斷、被告未還清貨
      款（但被告仍主張請求權已罹於時效消滅且已還清款項）
      ，則被告主張以系爭12,500元之本票債權與原告所請求之
      80萬元借款加以抵銷。
    (四)並均聲明：(1)原告之訴駁回。(2)如受不利判決願以臺灣銀
      行可轉讓定存單供擔保請宣告免為假執行。
三、被告甲○○於72年8月23日簽立借據一紙，記載「一、茲向
    乙○○先生借到新台幣貳佰萬元整，並於立據時乙次收訖無
    訛。二、前開借款，本人承諾以下列方式償還：民國74年8
    月22日償還新台幣貳佰萬元。三、立據時本人並同時開付本
    票一紙交付債權人，以履行前條還款之承諾，其內容如下：
    1.民國74年8月22日到期票號CH NO025288號，金額新台幣貳
    佰萬元正。」，並由被告丙○○擔任連帶保證人，被告甲○○並提供其名下坐落台北市○○區○○段四小段697、698地
    號、持分1/3之土地二筆設定最高限額200萬元抵押權予原告
    ，存續期間72年8月23日至74年8月22日，清償期74年8月22
    日等情，有借據一紙、土地登記謄本附卷可參，且為兩造所
    不爭執，自堪信為真實。原告主張原積欠之貨款已成立消費
    借貸契約，且系爭借款因被告之承認而中斷時效，被告則以
    前詞置辯，是以本件爭點在於：(一)兩造是否成立消費借貸契
    約？(二)系爭債務是否已清償完畢？(三)原告之請求權是否已罹
    於時效消滅？(四)被告主張抵銷有無理由？經查：
  (一)兩造成立消費借貸契約：
    按當事人主張有利於己之事實者，就其事實有舉證之責任，
    民事訴訟法第277條前段定有明文；又私文書經本人或其代
    理人簽名、蓋章或按指印或有法院或公證人之認證者，推定
    為真正，同法第358條第1項復有明文。又當事人之一方對他
    方負金錢或其他代替物之給付義務而約定以之作為消費借貸
    之標的者，亦成立消費借貸；又按當事人互相意思表示一致
    者，無論其為明示或默示，契約即為成立，當事人對於必要
    之點，意思一致，而對於非必要之點，未經表示意思者，推
    定其契約為成立，民法第474條第2項、第153條亦定有明文
    。查兩造對於原先積欠之貨款為120 萬元或200萬元，雖有
    所爭執，惟被告並不否認積欠原告共200萬元之債務，而原
    告主張上開200萬元債務業經約定作為消費借貸標的等情，
    業據原告提出借據為證，被告對於上開借據上簽名之真正並
    不爭執，僅辯稱並無將貨款轉為借款之意云云，然系爭借據
    既推定為真正，被告對於未成立消費借貸契約之有利於己事
    實，自應舉證以實其說，然被告並未舉證證明。況被告丙○○自承：原告說貨款有200萬元，我就說怎麼欠了200萬元，
    他說要簽個字，我才簽借據等語（見本院95年11月21日言詞
    辯論筆錄），再觀之系爭借據之抬頭即有「借據」二字，且
    其上記載：「茲向乙○○先生借到新台幣貳佰萬元整，並於
    立據時乙次收訖無訛。」，且其內容均關於「借款」如何清
    償之約定，被告既知積欠原告者為貨款，卻願意在借據上簽
    名，足見被告有將上開欠款約定以之作為作為消費借貸標的
    之意，原告主張兩造就系爭200萬元欠款成立消費借貸契約
    等語，自堪信為真實。
  (二)系爭債務尚未清償完畢
    被告主張系爭200萬元債務已清償完畢等情，雖提出被告還
    款明細及原告簽收字跡為證（見被證1、2），然被證1之還
    款明細為被告所記載之還款資料，原告否認其真正，自應由
    被告負舉證責任，惟本院依被告之聲請調閱其所稱用以還款
    之支票帳號，有的已銷毀無法查閱，有的並未領用該支票等
    情，有第一信用合作社95年12月22日北市一信民發字第46號
    函、安泰商業銀行95年12月29日（九十五）安農字第095600
    0158號函附卷可參，自無從證明被告已清償完畢。又被告另
    提出日曆本上原告之簽名證明清償欠款，惟上面所載清償金
    額僅有90萬元，縱認被告所述屬實，亦難認系爭款項已清償
    完畢。況原告否認簽名之真正，經送法務部調查局鑑定結果
    因可供比對之簽名數量不足而無從鑑定（見法務部調查局96
    年6月8日調科貳字第09600246960號函），且觀之其上原告
    之簽名，5月25日與5月26日「雲平」二字簽名之字跡並不相
    同，亦與原告當庭簽名之字跡不符，被告辯稱已清償完畢云
    云，並不足採。
  (三)原告之請求權並未罹於時效消滅
    按消滅時效，因承認而中斷，又時效中斷者，自中斷之事由
    終止時，重行起算，民法第129條第1項第2款、第137條第1
    項定有明文。又債務人於時效完成後所為之承認，固無中斷
    時效之可言，惟既明知時效完成之事實而仍為承認行為，自
    屬拋棄時效利益之默示意思表示，且時效完成之利益，一經
    拋棄，即恢復時效完成前狀態，債務人顯不得再以時效業經
    完成拒絕給付，但不禁止債務人主張自拋棄時效利益後重行
    起算之新時效利益（最高法院50年台上字第2868號判例、64
    年台再字第164號判例參照），是以時效完成後若為承認，
    則應認債務人拋棄時效利益而恢復時效完成前狀態，該時效
    應從拋棄時重行起算。查證人倪林碧玉證稱：其知道被告甲○○欠原告錢的事，95年1月過年前，被告甲○○有來店裡
    要找原告，並且說這件事這麼久，要來算一算等語（見95年
    11月21日言詞辯論筆錄），被告甲○○既於95年間仍承認系
    爭債務，則揆諸上開說明，被告自不得主張時效完成。況兩
    造均不否認系爭200萬元債務於74年8月22日清償期屆至後，
    被告亦曾陸續還款，雖原告主張被告於83年間曾還款80萬元
    一事，為被告所否認，但被告自承82年間曾清償部分款項，
    則本件請求權時效自因被告於82年間承認而中斷，重行起算
    後應於97年始罹於時效消滅，是以原告於95年聲請發支付命
    令，並無罹於時效可言，被告主張原告之請求權已罹於時效
    云云，並不可採。
  (四)被告主張抵銷有無理由：
    被告雖提出原告簽立、票號CH025287、面額12,500元之本票
    主張抵銷系爭借款，惟按二人互負債務，而其給付種類相同
    ，並均屆清償期者，各得以其債務，與他方之債務，互為抵
    銷，民法第334條第1項定有明文，又按本票未載到期日者，
    視為見票即付；又見票後定期付款之本票，應由執票人向發
    票人為見票之提示，請其簽名，並記載見票字樣及日期，其
    提示期限，準用第45條之規定，票據法第120條第2項、第12
    2條第1項亦有規定。查上開本票為原告所簽發等情，為原告
    所不爭執，惟上開本票並無到期日之記載，應視為見票即付
    之本票，然被告並未向原告為見票之提示，有上開本票影本
    附卷可參，自難認上開本票已屆清償期，被告以之主張抵銷
    本件債務，即無理由，應予駁回。
四、從而，原告依據消費借貸契約及連帶保證之法律關係，請求
    被告連帶給付如主文所示之金額及自95年8月22日起至清償
    日止，按年息百分之5計算之利息，為有理由，自應准許。
五、因本案事證已臻明確，兩造其餘主張陳述及所提之證據，經
    本院斟酌後，認與判決結果不生影響，均毋庸再予論述，附
    此敘明。
六、兩造陳明願供擔保以代釋明，聲請宣告假執行或免為假執行
    ，經核均與規定相符，爰分別酌定相當之擔保金額予以宣告
    。
七、結論，本件原告之訴為有理由，並依民事訴訟法第85條第2
    項、第390條第2項、第392條第2項規定，判決如主文。
中　　華　　民　　國　　96　　年　　8 　　月　　24　　日
                  民事第五庭    法　官　蔡如琪
以上正本係照原本作成
如對本判決上訴，須於判決送達後20日內向本院提出上訴狀
中　　華　　民　　國　　96　　年　　8 　　月　　24　　日
                                書記官  劉寶鈴
